【裁判字號】    98,毒抗,89
【裁判日期】    980226
【裁判案由】    毒品危害防制條例
【裁判全文】
臺灣高等法院刑事裁定                  98年度毒抗字第89號
抗  告  人
即  被  告  甲○○
上列抗告人因違反毒品危害防制條例案件，不服臺灣板橋地方法
院98年度毒聲字第66號民國98年1月19日裁定（97年度毒偵字第
9539號），提起抗告，本院裁定如下：
    主  文
抗告駁回。
    理  由
一、原審裁定意旨略以：
（一）聲請意旨略以：被告甲○○基於施用第一級、第二級毒品
      之犯意，分別於民國97年11月29日下午9時許，在臺北縣
      鶯歌鎮○○街307巷7號施用第一級毒品海洛因，另於翌日
      下午2時40分許為警採尿前96小時內某時許，在不詳地點
      施用第二級毒品甲基安非他命，嗣為警於97年11月29日晚
      間11時50分許在臺北縣鶯歌鎮○○街307巷7號查獲，並扣
      得第一級毒品海洛因1包（毛重0.59公克）、第二級毒品
      甲基安非他命4包（合計毛重3.37公克)、吸食器1組等物
      。訊據被告固坦承施用海洛因毒品犯行，惟矢口否認有施
      用第二級毒品甲基安非他命行為，然被告尿液檢體送鑑驗
      結果，呈第一級毒品海洛因、第二級毒品甲基安非他命之
      陽性反應，亦有臺灣檢驗科技股份有限公司濫用藥物尿液
      檢驗報告、桃園縣政府警察局桃園分局毒品檢體監管紀錄
      表各1紙在卷足稽。爰依毒品危害防制條例第20條第1項及
      觀察勒戒處分執行條例第3條第1項規定，聲請裁定將被告
      送勒戒處所觀察、勒戒云云。
（二）經查：
  1.按施用第一、二級毒品為犯罪行為，毒品危害防制條例第十
    條定有處罰明文。故施用第一、二級毒品者，依前揭規定本
    應科以刑罰。惟基於刑事政策，對合於一定條件之施用者，
    則依同條例第二十條、第二十三條之規定，施以觀察、勒戒
    及強制戒治之保安處分。又毒品危害防制條例於九十二年七
    月九日修正公布，自九十三年一月九日施行，其中第二十條
    、第二十三條將施用毒品之刑事處遇程序，區分為「初犯」
    及「五年內再犯」、「五年後再犯」。依其立法理由之說明
    ：「初犯」，經觀察、勒戒或強制戒治後，應為不起訴處分
    或不付審理之裁定；經觀察、勒戒或強制戒治執行完畢釋放
    後，「五年內再犯」者，因其再犯率甚高，原實施之觀察、
    勒戒及強制戒治既已無法收其實效，爰依法追訴或裁定交付
    審理。至於經觀察、勒戒或強制戒治執行完畢釋放後，「五
    年後再犯」者，前所實施之觀察、勒戒或強制戒治已足以遮
    斷其施用毒品之毒癮，為期自新及協助其斷除毒癮，仍適用
    「初犯」規定，先經觀察、勒戒或強制戒治之程序。從而依
    修正後之規定，僅限於「初犯」及「五年後再犯」二種情形
    ，始應先經觀察、勒戒或強制戒治程序。倘被告於五年內已
    再犯，經依法追訴處罰，縱其第三次（或第三次以上）再度
    施用毒品之時間，在初犯經觀察、勒戒或強制戒治執行完畢
    釋放五年以後，已不合於「五年後再犯」之規定，且因已於
    「五年內再犯」，顯見其再犯率甚高，原實施觀察、勒戒或
    強制戒治，已無法收其實效，即應依該條例第十條處罰。至
    於第三次（或第三次以上）施用毒品之時間，是否宜有期間
    限制？以多久為適宜？則分屬刑事政策、專門醫學之範圍，
    非審判機關所能決定，有待循立法途徑解決。（最高法院97
    年度第5次刑事庭會議決議、最高法院97年度台非字第540號
    判決意旨參照）
  2.查被告甲○○前曾於民國87年間因施用毒品案件，經臺灣桃
    園地方法院以87年度毒聲字第3966號裁定施以觀察、勒戒後
    ，因認無繼續施用傾向，於87年9月16日釋放出所，並經臺
    灣桃園地方法院檢察署檢察官於87年9月20日以87年度偵字
    第13024號為不起訴處分確定；於同年12月間又再次施用毒
    品，經本院87年度毒聲字第3966號裁定施以觀察、勒戒後，
    復認無繼續施用傾向，經臺灣板橋地方法院檢察署檢察官於
    88 年1月18日以87年度偵字第27581號為不起訴處分確定等
    情，有臺灣高等法院被告前按紀錄表乙份在卷可憑。被告甲
    ○○竟於97年11月29日23時50分許，第3度為警查獲本件施
    用第一級、第二級毒品犯行，是被告此次施用毒品犯罪時間
    ，雖距離其初犯時已逾5年，然此中既曾因施用毒品，再送
    執行觀察、勒戒1次，即與單純「5年後再犯」之情形有別。
  3.揆諸前揭最高法院刑事庭會議決議與判決意旨，本件即應由
    檢察官就被告甲○○再犯施用毒品罪犯行部分依法追訴，不
    應再令其入勒戒處所觀察、勒戒。是原審因認聲請人聲請裁
    定對被告為觀察、勒戒，於法未合，應予駁回。
二、按依毒品危害防制條例第20條第3項之修正理由：「觀察、
    勒戒或強制戒治5年後再犯者，顯見前所實施之觀察、勒戒
    或強制戒治，已足以遮斷其施用毒品之癮，為期自新及協助
    其戒除毒癮，對此5年後再犯者，爰明定仍適用初犯之規定
    ，先經觀察、勒戒、強制戒治之程序。」及同條例第23條第
    2項之修正理由：「為配合簡化施用毒品犯之刑事處遇程序
    ，並鑑於經觀察、勒戒或強制戒治執行完畢釋放後，5年內
    再犯者，其再犯率甚高，原據以實施之觀察、勒戒及強制戒
    治，既已無法收其實效，自應施以刑事處遇。」是新法就施
    用毒品者，祇於「初犯」及「5年後再犯」2種情形，有其追
    訴條件之限制，即須於初犯經觀察、勒戒或強制戒治釋放後
    ，5年內均無施用毒品之行為，始能認其前所實施之觀察、
    勒戒或強制戒治，已足遮斷毒癮，而得於5年後再犯時，從
    優處遇，再予適用初犯之規定，重行觀察、勒戒等程序。倘
    其5年「內」已經再犯，被依法追訴處罰，縱其第3次（或第
    3次以上）施用毒品之時間，係在初犯釋放5年以後，要與5
    年「後」再犯之情形有別，且因已曾於「5年內再犯」，顯
    見其再犯率甚高，原實施觀察、勒戒或強制戒治，已無法收
    其實效，而無5年戒斷期之存在，自無再經觀察、勒戒及強
    制戒治之必要，應由檢察官逕行起訴，始符新法修正之本旨
    （最高法院95年度台非字第59號判決、95年度台非字第189
    號判決意旨及同院97年刑議字第3號決議參照）。再就上揭
    條例第20條第3項之修法沿革以觀，修正前係規定：「依前
    項規定為不起訴之處分或不付審理之裁定後，5年內再犯第
    十條之罪，經觀察、勒戒後，認有繼續施用毒品之傾向或三
    犯以上者，不適用前項之規定」，亦即5年內再施用毒品而
    有繼續施用傾向者，及三犯以上者，應逕行起訴，不再予以
    保安處分代替刑罰之優遇措施。修正後則為：「依前項規定
    為觀察、勒戒或強制戒治執行完畢釋放後，5年後再犯第十
    條之罪者，適用本條前2項之規定」，乃僅限於後次所犯施
    用毒品罪之時間，距離前次保安處分執行完畢釋放後5年以
    上，始能享受「除刑不除罪」、「以保安處分替代刑罰」之
    寬典，亦即僅有第2次在第1次執行後逾5年者，始再受刑事
    訴追之限制，此外，則應逕行起訴。倘謂三犯以上者，猶有
    起訴條件之限制，豈非逾修逾放寬，殊非立法嚴懲毒犯之精
    神。本件被告甲○○前曾於87年間因施用毒品案件，經臺灣
    桃園地方法院以87年度毒聲字第3966號裁定施以觀察、勒戒
    後，因認無繼續施用傾向，於87年9月16日釋放出所，並經
    臺灣桃園地方法院檢察署檢察官於87年9月20日以87年度偵
    字第13024號為不起訴處分確定；於同年12月間又再次施用
    毒品，經臺灣板橋地方法87年度毒聲字第3966號裁定施以觀
    察、勒戒後，復認無繼續施用傾向，經臺灣板橋地方法院檢
    察署檢察官於88年1月18日以87年度偵字第27581號為不起訴
    處分確定等情。再於97年11月29日，施用毒品犯行，足見原
    戒毒保安處分無法收效，本應由檢察官逕行起訴處罰，檢察
    官誤被告本件施用毒品犯行為87年間之強制戒治執行完畢後
    5 年後再犯，而為觀察、勒戒之聲請，原審予以駁回，經核
    於法並無不合，應予維持。被告提起抗告，空言指摘原裁定
    不當，為無理由，應予駁回。
據上論斷，應依刑事訴訟法第412條，裁定如主文。
中    華    民    國    98    年    2    月    26    日
                  刑事第一庭審判長法  官  葉騰瑞
                                  法  官  王炳梁
                                  法  官  莊明彰
以上正本證明與原本無異。
不得再抗告。
                                  書記官  吳金來
中    華    民    國    98    年    2    月    26    日


司法院資訊處製作；財團法人民間司法改革基金會備份。
